【裁判字號】    95,上訴,3690
【裁判日期】    951108
【裁判案由】    強盜
【裁判全文】
臺灣高等法院刑事判決                95年度上訴字第3690號
上  訴  人  臺灣板橋地方法院檢察署檢察官
被      告  乙○○
指定辯護人  義務辯護律師楊正評
上列上訴人因被告強盜案件，不服臺灣板橋地方法院95年度訴字
第1855號，中華民國95年8月24日第一審判決（起訴案號：臺灣
板橋地方法院檢察署95年度偵字第10297號），提起上訴，本院
判決如下：
    主  文
原判決撤銷。
乙○○竊盜，因防護贓物、脫免逮捕，而當場施以強暴，累犯，
處有期徒刑伍年肆月。
    事  實
一、乙○○前於民國84年間因違反麻醉藥品管理條例案件，經臺
    灣士林地方法院判處有期徒刑6年，於87年4月10日縮短刑期
    假釋出監；於假釋期間，又因贓物案件，於91年間經臺灣士
    林地方法院判處有期徒刑5月，與前案假釋經撤銷後應執行
    殘刑有期徒刑3年2月8日接續執行，甫於93年6月22日因縮刑
    期滿執行完畢。詎仍不知悔改，意圖為自己不法之所有，於
    95年4月15日凌晨1時20分許，趁位於臺北縣三重市○○○路
    ○段280號以活動貨櫃屋堆置之「瑞真廢五金」資源回收場下
    層大門未完全關閉之機會（該資源回收場係以2個獨立之活
    動貨櫃堆置為上下層，各有獨立之出入口，並未相通，下層
    作為辦公室使用，平時未供人居住），自該處大門之門縫下
    進入辦公室內，竊取「瑞真廢五金」資源回收場所有之手錶
    4只，得手後將上開手錶收入口袋內置於自己實力支配之下
    ，在其尚未離開之際，遭廠長兒子甲○○發現。甲○○即趨
    前出手拉住乙○○，乙○○為防護贓物、脫免逮捕，竟當場
    徒手毆打甲○○，二人並發生扭打，其間甲○○因遭上開強
    暴行為，而拿取置於門口之西瓜刀，乙○○竊取得手之手錶
    4只亦在甲○○逮捕乙○○之過程中自口袋掉落地面。嗣乙
    ○○終經甲○○制伏而報警處理，甲○○並因而受有左手背
    撕裂傷2×0.5公分、擦傷2×2公分、右頭額撕裂傷2×0.2公
    分（傷害部分未據告訴）。
二、案經被害人甲○○訴由臺北縣政府警察局三重分局報告臺灣
    板橋地方法院檢察署檢察官偵查起訴。
    理  由
一、訊據被告乙○○雖對於竊取上揭物品得手，經甲○○發現而
    遭制伏等情供承不諱，惟矢口否認有何準強盜犯行，辯稱：
    因其遭甲○○拉住及搥打，甲○○並拿出西瓜刀，其才出手
    抵擋，只有被動防禦行為，也算是正當防衛，並無準強盜犯
    行云云。
二、經查：
（一）上揭被告進入該作為辦公室使用之下層活動貨櫃內，竊取
      手錶4只之事實，業據被告坦承屬實，並經證人甲○○證
      述綦明，且有甲○○出具之贓物認領保管單及被竊手錶照
      片1張（見偵查卷第16、17頁）在卷可資佐證。
（二）雖被告辯稱：只是被動防禦，對證人甲○○拿出西瓜刀攻
      擊予以正當防衛，並無準強盜犯行云云，惟：
    １證人甲○○於原審證稱：「我發現他後，我原本在門口，
      他就想要逃出去，我在門口拉住被告的領子，後來用右手
      一直搥打被告，要求他趴在地上不要作任何抵抗，之後他
      打輸我就趴在地上」（見原審卷第78頁）、「他有還手，
      用拳頭打我……，約打幾下我不清楚」（見原審卷第79頁
      ）、「我一直到事務所的門口我看到被告，就確定遭到小
      偷」「（下樓查看時，有無攜帶任何工具？）無」（見原
      審卷第80頁）、「（有無想過小偷有可能由偷竊變成強盜
      ？）有」「（有無想方法保護自己？）如果看到嫌犯沒有
      工具，就會直接上前制伏他。如果有拿工具的話，我還是
      會害怕。但是沒有想過什麼具體的方法」（見原審卷第81
      頁）、「（你的回收場有擺放西瓜刀用作自衛的工具？）
      有，放在一樓的事務所門口」「（你何時拿西瓜刀出來？
      ）是在被告攻擊我後我才拿出西瓜刀」「（被告在你的回
      收場有無偷到任何東西？）手錶4只，我跟被告扭打時掉
      在地上的」（見原審卷第82頁）等情，可見被告於竊取得
      手之後，經甲○○及時發現，因被告想要逃跑，甲○○遂
      拉住被告衣領，二人並進而發生扭打，原本空手上前試圖
      制伏被告之甲○○，由於遭被告出手攻擊，乃拿取放在門
      口之西瓜刀，嗣被告終遭甲○○制伏，而被告已竊取置於
      自己實力支配下放在口袋中之手錶4只，亦在上開過程中
      掉落地上。是被告確為防護贓物及脫免逮捕，當場對於發
      現並制止其逃離之甲○○施以強暴行為。而甲○○亦因被
      告上開強暴行為，受有左手背撕裂傷2×0.5公分、擦傷2
      ×2公分、右頭額撕裂傷2×0.2公分，經其陳述綦明，並
      有佑民醫院於95年4月15日開立之診斷證明書在卷可稽（
      見偵查卷第18頁）。
    ２對照被告於偵查時辯稱：「我沒有跟他發生扭打」「他有
      拉我，我就跌倒了，並沒有跟他發生拉扯」（見偵查卷第
      30頁）、「我並沒有跟他發生扭打，是我要逃跑，甲○○
      從背後抓住我，我就跌倒了」（見偵查卷第31頁），否認
      有任何扭打拉扯之行為。於法院為羈押訊問時稱：「我沒
      有反抗，……我偷了之後被被害人發現，被害人叫我出來
      ，我出來之後他就抓我，我當時跌倒，東西就掉在地上，
      我沒有跟被害人扭打，……我都沒有反抗，……他當時抓
      我然後把我壓在地上……」「……他叫我出來我就出來了
      ，我也沒有跟他拉扯」（見聲羈卷第3、4頁），於原審稱
      ：「我都完全沒有打他，沒有跟他有肢體接觸」（見原審
      卷第24頁）、「……我就沒有反抗，我在那邊等警察來」
      （見原審卷第40頁），惟所稱：沒有反抗，配合甲○○出
      來，與前揭於偵查中所述：當時想要逃跑之情，已不一致
      ；且倘被告確配合甲○○而未為任何反抗即出來，並靜待
      警察過來，則縱甲○○自承：「（常常遭到小偷，是否生
      氣？）是的，所以有機會就要教訓小偷」等語（見原審卷
      第80頁），衡情亦無必要拿取放在門口之西瓜刀，益見證
      人甲○○前揭所證：因遭被告攻擊，才拿取西瓜刀一情，
      合於事實。反而被告所辯：「我出來時就看到他手拿西瓜
      刀」（見原審卷第24頁）、「被害人發現我之後，我就直
      接出來，被害人拿西瓜刀要砍我，我用手擋他」（見原審
      卷第40頁）、「唯一……的動作就是他拿西瓜刀要砍我，
      我抓他的手去抵擋」云云（見原審卷第24頁），明顯匿飾
      本身對於甲○○之攻擊行為，不足採信。
    ３又證人甲○○雖於原審稱：「在我打他幾下之後，他才回
      手打我」（見原審卷第78至79頁）、「我打了他的臉部6
      、7拳後，他才還手」等語（見原審卷第82頁），然被告
      先因防護贓物、脫免逮捕而逃跑掙脫，證人甲○○即出手
      壓制被告，被告當場對甲○○施以強暴行為，自不因甲○
      ○於出手壓制過程中有先打被告幾下，即可將被告之攻擊
      行為認作被動防禦，尤難認係正當防衛行為。至證人甲○
      ○於警詢時稱：「該竊嫌於一樓行竊時發生聲響，我下樓
      察看時發現，即叫他不要跑，該歹徒即和我發生扭打，扭
      打之際，該歹徒身上掉落我遭竊的手錶」（見偵查卷第11
      頁），於偵查中證述：「……約凌晨1時20分聽到樓下有
      聲響下樓查看，發現有人在辦公室內偷竊，……發現後就
      和他扭打，是我先去扯他衣服，他就回手打我臉，之後就
      開始扭打，最後是我抓住他，再報警處理」「當時他掉下
      4只手錶」（見偵查卷第51頁），就二人如何發生拉扯扭
      打、何人先打對方等具體細節未一一描述，然均已明確表
      達確有拉扯扭打之情節，不過陳述未臻充分完足而已，自
      不得以此即指證人甲○○關於被告準強盜證述不實在（被
      告雖否認證人甲○○警詢供述之證據能力，故不以其警詢
      所述為論罪之憑據，惟尚不得因其警詢前揭所述以彈劾於
      原審證述之可信性）。
    ４另證人甲○○於偵查時稱：被告打其臉部（見偵查卷第51
      頁），於原審稱：被告打其左肩膀，右額受傷也是和被告
      扭打造成（見原審卷第79頁）。而其受傷位置，依診斷證
      明書所載係：左手背撕裂傷、擦傷、右頭額撕裂傷。則右
      頭額及左手背既有受傷，所指訴被告打其臉部及左臂，大
      致位置一致，自屬可採。是雖未每次均詳盡陳述受傷之部
      位、關於該位置之描述用語亦未臻精確，仍不影響上開事
      實之認定。又證人甲○○雖所受傷勢不多，亦非嚴重，但
      被告徒手施以強暴，前開事證足資證明確施以強暴行為，
      亦難以被告於打輸遭制伏後未再強行掙脫，即反推當時無
      脫免逮捕之意。
（三）綜上所述，本件事證明確，被告所辯無非事後飾詞卸責，
      委無足採，其犯行堪以認定。
三、論罪部分：
（一）「瑞真廢五金」資源回收場係以2個獨立之活動貨櫃堆置
      為上下層，周邊並未使用水泥或其他建材固定，而上下層
      各有獨立之出入口，二者並未相通，下層設置為辦公室，
      平時未供人居住等情，經證人甲○○於原審證述明確（見
      原審卷第78頁、第81至82頁），是該下層貨櫃屋非屬住宅
      或有人居住之建築物。又被告自未完全關閉之下層貨櫃大
      門下方門縫進入，亦無毀越門扇或安全設備之問題，故被
      告所為並無符合刑法第321條第1項各款加重條件之情形。
（二）核被告所為，係犯刑法第329條之準強盜罪。檢察官認係
      犯刑法第329條而有同法第321條第1項第1款之情形，應依
      同法第330條之加重準強盜罪嫌論處（起訴書記載為第330
      條第2項之加重準強盜未遂罪嫌，經公訴人以補充理由書
      更正為第330條第1項之加重準強盜罪），容有未洽，起訴
      法條應予變更。
（三）被告行為後，刑法業經修正公布，而於95年7月1日生效施
      行，與本件有關者為累犯之規定。按受有期徒刑之執行完
      畢，5年以內故意再犯有期徒刑以上之罪者，無論依修正
      前刑法第47條，或修正後刑法第47條第1項之規定，均構
      成累犯，適用舊法對被告並無不利，故應適用修正前舊法
      之規定。被告前於84年間因違反麻醉藥品管理條例案件，
      經臺灣士林地方法院判處有期徒刑6年，於87年4月10日縮
      短刑期假釋出監；於假釋期間，又因贓物案件，於91年間
      經臺灣士林地方法院判處有期徒刑5月，與前案假釋經撤
      銷後應執行殘刑有期徒刑3年2月8日接續執行，甫於93年
      6月22日因縮刑期滿執行完畢，有本院被告前案紀錄表在
      卷可稽，於5年以內，再故意犯本件有期徒刑以上之罪，
      為累犯，應依法加重其刑。
四、原審予以論罪科刑，固非無見。惟原判決認甲○○對被告出
    手搥打後，復持西瓜刀嚇阻被告，被告縱有出手回擊，亦應
    認係避免自己遭受搥打或西瓜刀砍傷之防衛行為，尚難認係
    為脫免逮捕或防護贓物而當場對甲○○施以強暴，而認不成
    立準強盜罪，僅論以被告竊盜罪名。惟被告確因防護贓物、
    脫免逮捕，而當場對甲○○施以強暴行為，顯非僅單純防禦
    而已。檢察官提起上訴，認被告於雙方扭打過程中，意圖防
    護贓物、脫免逮捕而當場對被害人以拳頭毆打而施以強暴，
    應成立準強盜罪，指摘原判決不當，為有理由，自應由本院
    予以撤銷改判。爰審酌被告犯罪之動機、目的、智識程度、
    所竊取財物價值，犯後飾詞否認之犯後態度等一切情狀，量
    處如主文所示之刑。
五、至臺灣士林地方法院檢察署檢察官移送併案95年度偵字第10
    629、10630、10631號、95年度偵字第7797號、95年度偵緝
    字第927號被告竊盜犯行，認與本件有連續犯之裁判上一罪
    關係。惟按連續犯須連續數行為而犯同一罪名，始能成立，
    所謂犯同一罪名，依司法院大法官會議釋字第152號解釋，
    指構成犯罪要件相同之罪名而言，如所犯刑法第321條第1項
    各款之罪，係屬所犯同法第320 條之加重條件者，認為同一
    罪名雖無不合，但同法第329條則為準強盜罪，認為同一罪
    名，而依連續犯規定論擬，則有未當，有最高法院67年台上
    字第2848號判例可資參照。本件既係認定被告成立準強盜罪
    ，即與移送併辦之竊盜犯行，不得成立連續犯之裁判上一罪
    關係。是本院自無從併予審理，應退回由檢察官另行處理。
據上論斷，應依刑事訴訟法第369條第1項前段、第364條、第299
條第1項前段、第300條、刑法第2條第1項前段、第329條、修正
前刑法第47條，判決如主文。
本案經檢察官郭弘佑到庭執行職務。
中    華    民    國    95    年    11    月    8     日
                  刑事第二庭審判長法  官  呂丹玉
                                  法  官  林銓正
                                  法  官  王詠寰
以上正本證明與原本無異。
如不服本判決，應於收受送達後十日內向本院提出上訴書狀，其
未敘述上訴之理由者並得於提起上訴後十日內向本院補提理由書
（均須按他造當事人之人數附繕本）。
                                  書記官  駱麗君
中    華    民    國    95    年    11    月    8     日
附錄：本案論罪科刑法條全文
中華民國刑法第329條
竊盜或搶奪，因防護贓物、脫免逮捕或湮滅罪證，而當場施以強
暴脅迫者，以強盜論。


司法院資訊處製作；財團法人民間司法改革基金會備份。
